【裁判字號】    94,家上,101
【裁判日期】    950328
【裁判案由】    聲請確定判決宣示許可強制執行
【裁判全文】
臺灣高等法院臺中分院民事判決       94年度家上字第101號
上  訴  人  甲○○
訴訟代理人  楊俊彥  律師
被  上訴人  乙○○
訴訟代理人  沈  棱  律師
上列當事人間請求聲請確定判決宣示許可強制執行事件，上訴人
不服台灣台中地方法院93年度家訴字第162號中華民國94年4月14
日第一審判決，提起上訴，本院於95年3月14日言詞辯論終結，
判決如下：
    主  文
上訴駁回。
第二審訴訟費用由上訴人負擔。
    事實及理由
壹、本件被上訴人起訴主張：
    兩造原係夫妻關係，旅居比利時國期間，被上訴人以上訴人
    遺棄為由，訴請比利時國法院命上訴人給付贍養費及其子女
    之生活費與教育費用，於民國（下同）77年3月21日經比利
    時國魯汶地方法院民事判決，上訴人應給付被上訴人贍養費
    用及未成年子女江海翠、江海華生活費暨教育費用，被告不
    服，上訴比利時國魯汶高等法院，復經該法院民事判決，上
    訴人應自77年1月1日起按月給付被上訴人15,000元比法朗及
    兩造子女江海翠7,500元比法朗、江海華5,000元比法朗，每
    年均可以生活指數調整給付，另上訴人並應負擔該訴之公告
    費用390元比法朗、版本費用1,700元比法朗及裁判費用9,60
    0元比法朗，業經確定在案，惟上訴人迄今均未履行支付義
    務。上開原應由上訴人支出之費用，歷年來全由被上訴人代
    墊或支付，已嚴重影響被上訴人之經濟及日常生活。上開比
    利時魯汶高等法院判決，並無我國民事訴訟法第402條各款
    之事由，爰請求承認該判決之效力，另依據強制執行法第4
    條之1規定，請求許可該判決在中華民國領域內執行。
貳、上訴人則以：
  一、被上訴人請求給付扶養費事件，依中華民國法律，外國法
      院無管轄權：兩造均為中華民國國民，上訴人設籍在臺北
      市○○區○○路60巷3號，未曾變更。上訴人至比利時僅
      是留學而無廢止原住所之意思。又請求給付扶養費之事件
      ，並無專屬管轄之規定，依我國民事訴訟法第1條之規定
      ，被上訴人應在臺灣士林地方法院起訴請求，比利時法對
      此並無管轄權。
  二、系爭比利時判決之內容及訴訟程序，皆有違背中華民國之
      公共秩序或善良風俗：依我國最高法院29年上字第883號
      判例意旨所示，父母之一方對子女應負扶養義務者，僅子
      女有扶養請求權，父母之他方不得以自己名義，起訴請求
      給付扶養費。上訴人雖不否認子女有請求扶養之權利，然
      應以子女名義請求或由被上訴人以法定代理人名義代為請
      求，被上訴人不可以自己名義主張。縱使認為依比利時法
      律，被上訴人得以自己名義起訴請求，亦有背於我國之公
      序良俗。
  三、外交部函覆內容並未明確說明比利時法院是否承認我國之
      判決，則我國法院應否承認比利時法院之判決自有疑義等
      語置辯。並聲明：駁回被上訴人之起訴。
參、本件原審對被上訴人之請求判決勝訴，上訴人不服提起上訴
    求為廢棄原判決並駁回被上訴人在第一審之訴，被上訴人則
    求為判決駁回上訴。
肆、關於兩造主張之事實及其攻擊防禦方法及本院對上開攻擊防
    禦方法之意見及法律上之意見，均與原審判決書所記載者相
    同，均予以引用。
伍、兩造在本審提出之新攻擊防禦方法：
  一、上訴人方面：
   （一）系爭請求扶養費用事件，依我國法律，比利時法院並
         無管轄權。
   （二）系爭比利時法院判決，其內容及訴訟程序有背於我國
         公共秩序。按「上訴人之女縱令為被上訴人所生，應
         由被上訴人負扶養義務，亦僅其女有扶養請求權，上
         訴人自不得以自己名義，提起請求扶養之訴」最高法
         院29年上字第883號著有判例，具有羈束各級法院之效
         力，迄今未經變更。可知我國不論依實體法或訴訟法
         ，僅得由受扶養權利人行使扶養請求權，父母之他方
         僅得以法定代理人名義，不得以自己名義提起請求。
   （三）依比利時民法第2277條規定，扶養費之請求權時效為5
         年，被上訴人請求上訴人給付扶養費已逾5年罹於時效
         而消滅。
  二、被上訴人方面：
   （一）雖依我國民事訴訟法第1條規定，係由上訴人住所地之
         法院管轄，惟因系爭判決訴訟前，上訴人與被上訴人
         均長期定居比利時，並非如上訴人所稱短暫居留，且
         雙方均已取得比利時國籍，比利時國對本件訴訟自有
         管轄權。
   （二）系爭訴訟，無論以被上訴人名義或以法定代理人名義
         請求，祇是兩國之民事訴訟程序不同，內容結果均為
         爭取子女之教育費與生活費，故與所謂公共程序，或
         善良風俗完全無關，況自系爭訴訟前與訴訟後迄今，
         有關兩造子女之生活費、教育費全部均已由被上訴人
         負擔支付，上訴人分文未付，且因上訴人在比利時已
         無財產可供扣押支付，被上訴人始提起本件訴訟。
   （三）本件被上訴人在比利時請求上訴人給付扶養費時，未
         逾5年，請求權時效仍未消滅，比利時亦判決被上訴人
         勝訴，然上訴人拒不依上開判決給付，被上訴人仍請
         求強制執行，與上訴人主張之時效抗辯無關。
陸、本院關於前述兩造提出新攻擊防禦方法之意見：
    (一)依我國法律，比利時法院有無管轄權部分：
        查兩造因有關給付扶養費用之爭議，涉訟於比利時法院
        。依比利時魯汶市第二區級法院1988年3月21日之判決
        所載，被上訴人及上訴人均具有比利時及中華民國國籍
        ，足見比利時有關請求給付扶養費之法律規定，於兩造
        之爭訟，均得適用。上訴人主張僅可適用我國民事訴訟
        法，以定事件之管轄，顯屬有誤。再者，上開魯汶市第
        二區級法院判決書，亦明確記載：「衡量上訴人（即本
        件上訴人甲○○）對本法院的職權有所爭議，因為他在
        臺灣某法院已有一個雙方離婚之訴訟正在進行為由。但
        是本法院確有職權；至少魯汶市初審法院的主法官定將
        此案歸屬審判而非治安推事...... 既然本區法院的職
        權存續，本院合理推論如下......。」顯見亦曾在比利
        時魯汶法院爭執管轄權之有無，而經該法院駁回在案。
        又請求給付扶養費事件，依我國民事訴訟法之規定，並
        非專屬管轄之事件，上訴人既具有比利時國籍，又在比
        利時應訴進行言詞辯論，參照前開說明，顯無「以原就
        被」原則之適用。則上訴人抗辯外國法院無管轄權一節
        ，尚無可採。
    (二)比利時法院之判決是否有背我國之公共秩序或善良風俗
        部分：
       (1)被上訴人在比利時魯汶法院起訴請求上訴人給付扶養
         費事件，其訴之聲明係請求上訴人給付兩造子女江海
         翠、江海華扶養費。而依我國最高法院29年上字第883
         號判例意旨所示，被上訴人雖不得以自己之名義起訴
         請求。然兩造當時在臺灣地區已另有離婚訴訟進行中
         ，而夫妻既已提起離婚訴訟，如嚴格限制當事人須俟
         離婚訴訟判決確定後，再另案聲請法院裁定酌定對於
         未成年子女權利義務之行使及負擔，非但增加當事人
         及法院之勞費，同時亦使當事人與法院無從於離婚訴
         訟中，併就對於未成年子女權利義務行使或負擔之問
         題為通盤之考量，乃於民事訴訟法第572條之1第1項規
         定：離婚之訴，當事人得於第一審或第二審言詞辯論
         終結前，附帶請求法院於認被上訴人之訴為有理由時
         ，並定對於未成年子女權利義務行使、負擔之內容及
         方法，以資兼顧。所謂定對於未成年子女權利義務行
         使、負擔之內容及方法，包括由何人行使或負擔對於
         未成年子女之權利義務；未行使或負擔權利義務之一
         方與未成年子女如何會面、交往；扶養費用負擔之方
         式；給付子女將來扶養費用及維持子女將來生活所必
         需之財產等事項之酌定在內（最高法院91年度台上字
         第1519號判決意旨參照）。
       (2)由此觀之，兩造在臺灣地區進行離婚訴訟，另在比利
         時就扶養費部分訴訟，實無背於我國上開民事訴訟法
         第572條之1第1項之規範意旨。再者，比利時法院既已
         承認被上訴人得以其名義起訴請求上訴人給付子女扶
         養費，基於紛爭一次解決之訴訟經濟原則，實難認為
         前開比利時法院之判決有背於我國之公共秩序或善良
         風俗。上訴人此項抗辯，亦屬無據。
       (3)上訴人另主張：依比利時民法第2277條規定，子女扶
         養費之請求權時效為5年，本件被上訴人請求上訴人給
         付扶養已逾5年罹於時效而消滅，然本件被上訴人在比
         利時向上訴人請求給付子女扶養費時，尚未逾5年，比
         利時高等法院判決被上訴人勝訴確定，上訴人不依該
         判決給付，致被上訴人請求本院承認上開比利時確定
         判決之效力准予強制執行，自與上訴人主張之5年扶養
         費請求權時效無涉。
柒、綜上所述，兩造關於子女扶養費之爭訟，業經比利時魯汶高
    等法院判決確定，該判決亦查無我國民事訴訟法第402條第1
    項第1、3、4款所列情形，依我國民事訴訟法第402條之立法
    體例，既以外國法院之確定判決在我國認其具有效力為原則
    ，僅如有該條各款情形之一者，始例外不認其效力。參照最
    高法院92年度台上字第985號判決意旨所示，自應承認該判
    決之效力。又被上訴人請求本院宣告該判決得予執行，與強
    制執行法第4條之1第1項之規定相符，亦應准許，尚無不合
    ，上訴意旨仍執同上述之爭詞，指摘原判決不當，核無理由
    ，應予駁回。
據上論結，本件上訴為無理由，依民事訴訟法第449條第1項、第
78條，判決如主文。
中    華    民    國    95    年    3     月    28    日
                        家事法庭審判長法  官  黃斐君
                                      法  官  陳蘇宗
                                      法  官  黃永祥
以上正本係照原本作成。
如對本判決上訴，須於收受判決送達後二十日內向本院提出上訴
書狀，其未表明上訴理由者，應於提出上訴後二十日內向本院提
出上訴理由書 (須按他造人數附具繕本)。
上訴時應提出委任律師為訴訟代理人之委任狀。具有民事訴訟法
第四百六十六條之一第一項但書或第二項之情形為訴訟代理人者
，另應附具律師及格證書及釋明委任人與受任人有該條項所定關
係之釋明文書影本。
                                      書記官  陳文琴
中    華    民    國    95    年    3     月    29    日
                                                      Ｈ

司法院資訊處製作；財團法人民間司法改革基金會備份。
